ACORDAO-COMPLETO-2405678

ACÓRDÃO DE RELAÇÃO

ACÓRDÃO DE RELAÇÃO 1020/2020 ATA 14/2020 - PLENÁRIO

Acórdão 1020/2020-TCU-Plenário
Cuidam os autos de denúncia, com pedido de medida cautelar, a respeito de possíveis irregularidades ocorridas no Banco Nacional de Desenvolvimento Econômico e Social (BNDES) , consubstanciadas em dois atos praticados por autoridades e servidores daquele banco de fomento, no bojo do contrato de financiamento 1.82.0791.1, firmado com a Gestora de Inteligência de Crédito S.A. (Quod) ;
Considerando que o Caderno de Orientações Básicas e Políticas Transversais do BNDES prevê a possibilidade de apoio às companhias pré-operacionais, inclusive na Linha Finem;
	
Considerando que a operação foi estruturada com garantia de cartas de fiança bancária, comumente utilizadas nos empréstimos/financiamentos concedidos pelo BNDES a beneficiárias em fase préoperacional;
Considerando que as Políticas Operacionais do BNDES não vedam o apoio a empresas controladas por instituições financeiras;
Considerando que o cadastro positivo também é do interesse público;
Considerando que o contrato firmado com a Quod foi encerrado sem a liberação dos recursos;
Considerando que a deliberação para o cancelamento da operação foi realizada pelo órgão competente, segundo os normativos vigentes à época da deliberação;
Considerando que não houve dispensa da Comissão por Colaboração Financeira, no valor de R$ 959.946,00 (novecentos e cinquenta e nove mil, novecentos e quarenta e seis reais) , montante que foi integralmente pago em 22/5/2019, não havendo, portanto, prejuízo para o BNDES;
Considerando que o BNDES opera com recursos subsidiados e que não restou comprovada, no caso concreto, a necessidade do aporte de recursos públicos na Gestora de Inteligência de Crédito S.A. (Quod) , em razão da notória capacidade econômicofinanceira dos seus sócios, tendo sido violados os princípios da legitimidade e moralidade insculpidos no art. 37 da Constituição Federal;
Os ministros do Tribunal de Contas da União, reunidos em sessão de Plenário, ACORDAM, por unanimidade, com fundamento nos artigos 1º, inciso XVI;  43, inciso I; e 53 da Lei 8.443/92, c/c os artigos 1º, inciso XXIV; 15, inciso I, alínea "p"; 143, inciso III; 169, incisos II e V; 234, 235 e 250, inciso II e 276, todos do Regimento Interno, em conhecer da presente denúncia, para, no mérito, considerá-la parcialmente procedente; indeferir o requerimento de medida cautelar inaudita altera parte formulado pelo denunciante, tendo em vista a inexistência dos pressupostos necessários para a sua adoção, bem como determinar o seu arquivamento, sem prejuízo de se efetivar as medidas a seguir propostas, de acordo com os pareceres emitidos nos autos às peças 40 a 42.
1. Processo TC-Processo 016.608/2019-4 (DENÚNCIA) 
	1.1. Responsável: Identidade preservada (art. 55, caput, da Lei n. 8.443/1992) .
	1.2. Interessado: Identidade preservada (art. 55, caput, da Lei n. 8.443/1992) .
	1.3. Órgão/Entidade: Banco Nacional de Desenvolvimento Econômico e Social (BNDES) .
	1.4. Relator: Ministro Aroldo Cedraz.
	1.5. Representante do Ministério Público: não atuou.
	1.6. Unidade Técnica: Secretaria de Controle Externo da Administração Indireta no Rio de Janeiro (SecexEstat) .
	1.7. Representação legal: Marcia Aita Almeida (13.539/OAB-DF) , representando Banco Nacional de Desenvolvimento Econômico e Social; Gustavo José Marrone de Castro Sampaio (158.999/OAB-SP) e outros, representando Gestora de Inteligência de Crédito S.A.. 
	1.8. Determinações/Recomendações/Orientações:
	1.8.1. dar ciência ao Banco Nacional de Desenvolvimento Econômico e Social (BNDES) de que, nas futuras concessões de empréstimos/financiamentos, deve ser avaliada a real necessidade do tomador, com base, entre outros critérios, na capacidade econômico-financeira do interessado e dos seus sócios/acionistas, para legitimar o aporte de recursos públicos subsidiados, sob pena de violação ao art. 37, caput, da Constituição Federal, considerando, ainda, que o BNDES, na condição de banco de fomento, deve atuar prioritariamente onde há falhas de mercado, quando os atores privados não têm condições de custear projetos importantes para a coletividade por intermédio do mercado financeiro/instituições financeiras privadas ou mesmo não tencionam investir em determinados setores da economia que seriam relevantes para a sociedade;
	1.8.2. dar ciência desta deliberação ao BNDES e à Gestora de Inteligência de Crédito S.A. (Quod) , CNPJ 28.042.871/0001-97, acompanhada do Relatório e do Voto que a fundamentam.

Banco Nacional de Desenvolvimento Econômico e Social (BNDES).

Identidade preservada (art. 55, caput, da Lei n. 8.443/1992).

AROLDO CEDRAZ

Marcia Aita Almeida (13.539/OAB-DF), representando Banco Nacional de Desenvolvimento Econômico e Social; Gustavo José Marrone de Castro Sampaio (158.999/OAB-SP) e outros, representando Gestora de Inteligência de Crédito S.A..

Não atuou.

DENÚNCIA (DEN)

Secretaria de Controle Externo da Administração Indireta no Rio de Janeiro (SecexEstat).